臺灣高等法院民事判決
107年度金上字第25號
上  訴  人  
即被上訴人  徐國慶  
被 上 訴人  張雅雯  

共     同
訴訟代理人  陳恒寬律師
複 代 理人  柯雪莉律師
            陳奕融律師
被上訴人即
上  訴  人  張金素  

                      住○○市○○區○○○路0段000號0      樓        
上列當事人間請求侵權行為損害賠償事件，兩造對於中華民國10
7年10月2日臺灣新北地方法院106年度金字第5號第一審判決，各
自提起上訴，本院於110年3月2日言詞辯論終結，判決如下：
    主      文
一、原判決關於㈠駁回徐國慶後開第二項之訴；㈡命張金素給付張
    雅雯逾新臺幣參萬玖仟柒佰伍拾玖元本息及其假執行之宣告
    ，暨前開㈠、㈡部分訴訟費用之裁判均廢棄。 
二、上開廢棄㈠部分，張金素應再給付徐國慶新臺幣參拾捌萬參
    仟參佰元，及自民國一○五年八月七日起至清償日止，按年
    息百分之五計算之利息。 　
三、上開廢棄㈡部分，張雅雯在第一審之訴及假執行之聲請均駁
    回。 　　　
四、張金素其餘上訴駁回。
五、前開㈠廢棄改判部分，第一、二審訴訟費用，由張金素負擔
    ；前開㈡廢棄改判部分，第一、二審訴訟費用，由張雅雯負
    擔；駁回上訴部分第二審訴訟費用由張金素負擔。 
    事實及理由
壹、程序部分：
一、按在第二審為訴之變更或追加，非經他造同意，不得為之，
    但擴張或減縮應受判決事項之聲明，不在此限，民事訴訟法
    第446條第1項、第255條第1項第3款定有明文。經查：
　㈠上訴人即被上訴人徐國慶、被上訴人張雅雯（下各稱其名）
    於原審起訴時，以被上訴人即上訴人張金素及原審共同被告
    吳雯婷、梁仕欣（下各稱其名，合稱張金素等3人）違反銀
    行法第29條、第29條之1 、多層次傳銷管理法第18條，而依
    民法第184條第2項、第185條規定，求為命張金素及吳雯婷
    、梁仕欣應連帶給付徐國慶新臺幣（以下未標明幣別者同）
    425萬元、張雅雯85萬元本息之判決。嗣原審判決張金素應
    給付徐國慶68萬1,700元、張雅雯68萬元，及均自民國105年
    8月7日起至清償日止按週年利率5%計算之利息；兩造各就該
    部分供擔保後得准免假執行；徐國慶、張雅雯其餘之訴及假
    執行之聲請駁回。
　㈡徐國慶、張雅雯及張金素不服原判決，各自提起上訴。徐國慶、張雅雯原上訴聲明：㈠原判決關於駁回徐國慶、張雅雯後開第二項之訴及該部分假執行之聲請均廢棄。㈡上開廢棄部分，張金素及吳雯婷、梁仕欣應連帶給付徐國慶425萬元、張雅雯85萬元，均自支付命令狀繕本送達翌日起算至清償日止，按年息5%計算之利息（見本院卷㈠第63至65、136頁），復變更聲明為：㈠原判決關於駁回徐國慶、張雅雯後開第二、三項之訴及該部分假執行之聲請均廢棄。㈡上開廢棄部分，張金素應再給付徐國慶3,568,300元本息、張雅雯17萬元本息，㈢吳雯婷、梁仕欣應與張金素連帶給付徐國慶425萬元本息、張雅雯85萬元本息（見本院卷㈠第339至340頁）。嗣徐國慶、張雅雯於本院審理中分別以180萬元、25萬元與梁仕欣、吳雯婷成立調解（調解筆錄見本院卷㈠389至390頁，吳雯婷、梁仕欣之訴訟終結），徐國慶遂變更聲明為：㈠原判決關於駁回徐國慶後開第二項之訴，及該部分假執行之聲請均廢棄。㈡上開廢棄部分，張金素應再給付徐國慶54萬8,300元本息（見本院卷㈠第399頁、卷㈡第213頁）；嗣變更聲明為請求張金素再給付徐國慶38萬3,300元本息（見本院卷㈡第230至231頁、第281頁）。核屬減縮應受判決事項之聲明，依上開規定，應予准許。
二、張金素經合法通知，未於言詞辯論期日到場，核無民事訴訟
    法第386條各款所列情形，爰依徐國慶、張雅雯之聲請，由
    其一造辯論而為判決。
貳、實體部分：
一、徐國慶、張雅雯主張：張金素及吳雯婷、梁仕欣於102起至1
    04年間，以「馬勝金融集團」（下稱「馬勝集團」）非法吸
    金，張金素為馬勝集團臺灣負責人，梁仕欣及吳雯婷負責拓
    展業務，其等明知非銀行不得經營收受存款或吸收資金，竟
    藉由召開說明會、海外旅遊、高額傳銷獎金等方式制度公開
    招攬不特定人參與馬勝集團之馬勝基金及AGL等投資方案，
    佯稱馬勝集團係美國上市公司，從事礦產業務，以月息3%至
    8%不等之紅利及高額傳銷獎金制度，招攬投資人加入投資。
    復由訴外人黎桂連、錢右強、鄭幸福等人擔任洗錢者角色，
    收受、搬運、掩飾張金素等人上開非法吸金之款項，共同侵
    害包含伊等在內之不特定多數人，足認已共同犯有銀行法第
    125條第1項、第29條、第29條之1，以及多層次傳銷管理法
    第18條等規定，違反民法第184條第2項之保護他人之法律，
    並致生損害於伊等，張金素等人對於伊等因此所受損害結果
    之發生，應認為有行為之共同關聯性，為民法第185條第1、
    2項規定之共同侵權行為人。於102年7月至104年4月間，徐
    國慶分別於102年7月16日投資美金5,000元及103年2月24日
    、同年11月16日、12月23日各投資美金3萬元，換算合計共
    投資425萬元。張雅雯分別於102年7月間投資17萬元及103年
    1月18日投資美金2萬元，換算合計共投資85萬元。爰依銀行
    法第29條、第29條之1、多層次傳銷管理法第18條及民法第1
    84條第2項、第185條規定，求為命張金素及吳雯婷、梁仕欣
    應連帶給付徐國慶425萬元、張雅雯85萬元，及均自本支付
    命令狀繕本送達翌日起算至清償日止按年息5%計算之利息，
    並願供擔保求為宣告假執行之判決。
二、張金素則以：伊僅為馬勝集團投資案投資人，非馬勝集團臺
    灣區負責人，亦未擔任馬勝集團任何職位。僅代替投資人將
    投資款轉交馬勝集團，與銀行法第29條之1之以收受投資、
    使加入為股東或其他名義，向多數人或不特定之人收受款項
    或吸收資金之行為不同，並無向大眾吸收資金之主觀意圖。
    伊確信馬勝基金為合法之投資管道，因此基於投資人之角色
    投資該集團基金，並僅介紹4、5人投資馬勝基金，其下線係
    該4、5人嗣後自行發展，伊無從知悉。另伊於參與馬勝投資
    案時，並未收受任何投資人投資款項，投資款項均係由馬勝
    集團成員黎桂連、鄭幸福取走，無吸收投資人資金之情形。
    且紅利及獎金制度與分配部分亦均由馬勝集團統一經手，伊
    無從過問，伊自無非法吸金之違反銀行法犯行。伊於馬勝投
    資案中亦損失慘重，血本無歸，損失金額達一億以上，本身
    亦為受害者。縱認徐國慶、張雅雯對馬勝集團有投資行為，
    惟依其所陳，其係遭梁仕欣遊說始參與馬勝集團之投資案，
    其投資款亦均交付梁仕欣，自與伊無涉。伊與徐國慶、張雅
    雯素未謀面，亦未收受其等任何投資款項，徐國慶、張雅雯
    損失與伊無相當因果關係，而不構成民法侵權行為。又銀行
    法第29條不以有投資人受有實際損害為要件，僅須「以經營
    收受投資、使加入為股東，向多數人或不特定之人收受款項
    或吸收資金，而約定或給付與本金顯不相當之紅利、利息、
    股息或其他報酬為業」即構成犯罪，故民法第197條知悉之
    時點當以知悉馬勝集團非銀行而吸收投資人之資金，並約定
    顯不相當之紅利之時起算，是縱認徐國慶、張雅雯有投資損
    害，其自起訴之日起已逾2年之投資損害部分，業已罹逾時
    效等語，資為抗辯。
三、原審為徐國慶、張雅雯一部勝訴、一部敗訴之判決，即判命
    張金素應分別給付徐國慶68萬1,700元、張雅雯68萬元，及
    均自105年8月7日起至清償日止按週年利率5%計算之利息。
    徐國慶上訴聲明：㈠原判決關於駁回徐國慶後開第二項之訴
    ，及該部分假執行之聲請均廢棄。㈡上開廢棄部分，張金素
    應再給付徐國慶38萬3,300元，及自本支付命令繕本送達翌
    日起至清償日止，按年息5%計算之利息（見本院卷㈡第230至
    231頁、第281至282頁）。張金素就徐國慶之上訴，答辯聲
    明：上訴駁回。另張金素提起上訴，並上訴聲明：㈠原判決
    不利於張金素部分廢棄。㈡上開廢棄部分，徐國慶、張雅雯
    於第一審之訴及假執行之聲請均駁回。徐國慶、張雅雯就張
    金素之上訴，則答辯聲明：上訴駁回。　　
四、經查，徐國慶、張雅雯為投資馬勝基金，分別於如附表一、
    二所載之日期、金額以現金交付、匯款或以馬勝帳戶內紅利
    點數為投資，徐國慶總計投資4,245,000元、實際投資金額
    （即不含以紅利點數投入部分）合計為303萬元，並曾收受1
    6萬5,000元之現金紅利；張雅雯共投資71萬3,000元，實際
    投資金額（即不含以紅利點數投入部分）合計為43萬8,455
    元，並曾收受11萬6,500元之現金紅利，尚有32萬1,955元損
    失等情，有匯款單、存摺帳戶明細、line對話紀錄等在卷可
    參（證據所在卷頁詳見附表一、二），堪以信採。
五、本院判斷：
　㈠徐國慶、張雅雯依民法第184條第2項、第185條規定，請求張
    金素等3人負共同侵權行為責任部分：
　⒈按違反保護他人之法律，致生損害於他人者，負賠償責任。
    但能證明其行為無過失者，不在此限；數人共同不法侵害他
    人之權利者，連帶負損害賠償責任；造意人及幫助人，視為
    共同行為人，民法第184條第2項、第185條第1項前段、第2
    項分別定有明文。是民事上之共同侵權行為，並不以共同侵
    權行為人在主觀上有犯意聯絡為必要，如在客觀上數人之不
    法行為，均為其所生損害之共同原因，即所謂行為關連共同
    ，已足以成立共同侵權行為（最高法院99年度台上字第529
    號判決意旨參照）。又按數人共同不法侵害他人之權利者  
    ，連帶負損害賠償責任。造意人及幫助人，視為共同行為人
    ，民法第185條第1項前段、第2項定有明文。所謂視為共同
    行為人之幫助人，係指以積極的或消極的行為，對實施侵權
    行為人予以助力，促成其侵權行為之實施者而言（最高法院
    101年度台抗字第493號民事裁定意旨參照）。是以共同行為
    人之幫助人，以積極的或消極的行為，對實施侵權行為人予
    以助力，亦應負連帶賠償責任。
　⒉次按除法律另有規定者外，非銀行不得經營收受存款業務；
    該所稱收受存款，係指向不特定多數人收受款項或吸收資金
    ，並約定返還本金或給付相當或高於本金之行為；而以借款
    、收受投資、使加入為股東或其他名義，向多數人或不特定
    之人收受款項或吸收資金，而約定或給付與本金顯不相當之
    紅利、利息、股息或其他報酬者，以收受存款論，銀行法第
    29條第1項、第5條之1、第29條之1分別定有明文，準此，行
    為人如以前揭方法向不特定之多數人收受款項或吸收資金，
    且非銀行未經許可經營前揭業務者，即與前開規定之構成要
    件相當。又上開規定旨在保障社會投資大眾之權益，有效維
    護經濟金融秩序，自屬保護他人之法律（最高法院103年度
    台上字第1232號裁定、103年度台上字第1198號判決、103年
    度台上字第19號裁定意旨參照）。又多層次傳銷，其參加人
    如取得佣金、獎金或其他經濟利益，主要係基於介紹他人加
    入，而非基於其所推廣或銷售商品或勞務之合理市價者，不
    得為之，為公平交易法第23條所明定。而多層次傳銷，雖非
    均為不正當之銷售方法，惟因其變型態樣繁多，如其參加人
    所得之佣金、獎金或其他經濟利益，主要係基於介紹他人參
    加，則後參加者必因無法覓得足夠之人頭而遭經濟上損失，
    發起或推動之人則毫無風險，且獲暴利，可能破壞市場機能
    ，甚或造成社會問題，故應對此類多層次傳銷明文加以禁止
    ，公平交易法第23條立法理由闡示甚明。足見該公平交易法
    之規定，並非專為維護交易市場秩序之社會法益，同時並保
    障社會多層次傳銷參加者之權益，自屬民法第184條第2項所
    定保護他人之法律，上訴人違反此規定，應負侵權行為損害
    賠償責任（最高法院105年度台上字第246號裁定要旨參照）
    。另按刑事訴訟判決所認定之事實，固非當然有拘束民事訴
    訟判決之效力，但民事法院調查刑事訴訟原有之證據，而斟
    酌其結果以判斷事實之真偽，並於判決內記明其得心證之理
    由，即非法所不許（最高法院49年度台上字第929號判決意
    旨參照）。
　⒊查張金素等3人均明知非銀行不得經營收受存款業務，亦不得
    以借款、收受投資使加入為股東或其他名義，向多數人或不
    特定人收受款項或吸收資金，並明知多層次傳銷，其參加人
    如取得佣金、獎金或其他經濟利益，主要係基於介紹他人加
    入，而非基於其所推廣或銷售商品或勞務之合理市價者，不
    得為之，竟違反上述非法吸收資金經營銀行業務及違反多層
    次傳銷管理法之犯意，於102年3月間開始對外宣稱「馬勝集
    團」係美國獨立私人機構「OTC Market Group Inc.」之股
    票交易Royal Group Holding Inc.（下稱皇家控股公司）所
    屬關係企業，從事全球外匯、黃金交易平台業務，並對外推
    銷「馬勝基金」投資方案，其內容係與投資人約定每次投入
    本金（該集團稱為「CP1帳戶」）以美金1,000元、5,000元
    、1萬元、2萬元及3萬元為單位，期限18個月，期滿前不得
    領取。「馬勝集團」則依投資本金之級距，每月給付3％、5％
    、6％、7％及8％之「紅利」（該集團稱為「CP3帳戶」），由
    於前揭報酬換算年利率逾36%至96%不等，而為吸引更多投資
    人加入，復以多層次傳銷制度推廣上開投資方案，每名投資
    人得推薦2名新進會員（下線）加入集團參與投資，推薦成
    功者可獲得個別下線投資金額6％至10％不等之「推薦獎金」
    （凡投資金額達1萬美金以上則均為10％，後期主要係以1萬
    美金以上為投資額度），前揭新進會員（第一層下線）可再
    推薦新進會員（第二層下線）參與投資以取得「推薦獎金」
    ，誘使民眾不僅自己投資，更引介親朋好友加入投資，而形
    成多層次傳銷之組織架構。前揭第一層下線，成功推薦2名
    第二層下線加入投資，除第一層下線取得「推薦獎金」外，
    原來介紹第一層下線入會之上線，則依所推薦2名第一層下
    線所推薦第二層下線實際投資總金額較低者，取得第二層下
    線投資金額之10％（後期改為5％）作為「組織獎金」（該集
    團將「推薦獎金」及「組織獎金」合稱為「CP2帳戶」），
    若第二層下線再成功引介第三層下線投入資金，則第二層下
    線可取得「推薦獎金」，而原始的上線與第一層下線，又因
    第三層下線投資再獲得「組織獎金」，亦即「組織獎金」係
    給付予跨層次之上線。嗣又推出「AGL股票」、「ROGP股票
    」等投資方案，與上開「馬勝基金」共用相同之網路平台及
    操作頁面，宣稱投資人投入資金後，「AGL股票」之價值可
    因投資人陸續加入而倍數成長，而「ROGP」股票則預期可於
    美國NASDAQ股票交易所上市，並以上開「馬勝基金」之多層
    次傳銷制度吸引投資者加入，且因「AGL股票」、「ROGP」
    股票與「馬勝基金」共用相同之網路平台及操作頁面，二者
    之註冊點數亦可互相轉換，因而與「馬勝基金」實屬一體兩
    面。梁仕欣、吳雯婷多次在臺中潮港城餐廳、臺中寶麗金國
    際宴會廣場、新竹煙波大飯店等處所召開說明會，亦使用網
    路及通訊軟體群組發布訊息，向多數不特定投資大眾宣稱：
    馬勝集團係美國上櫃公司皇家控股公司下屬企業，以月息3%
    至8%不等之紅利及高額傳銷獎金制度等語，招攬被害人加入
    「馬勝集團」上開投資方案，並多次組團至馬來西亞及新加
    坡等地參加馬勝集團活動，藉以吸引更多不特定之投資人爭
    相加入等情，業經臺灣新北地方檢察署（下稱新北地檢署）
    檢察官偵查起訴，並經原法院104年度金重訴字第7號（下稱
    系爭張金素等人刑事案件）及105年度金重訴字第4、14號、
    105年度金訴字第32號（下稱系爭吳雯婷、梁仕欣刑事案件
    ）判決認定張金素等3人均有共同以變質多層次傳銷方式招
    攬投資人參加馬勝投資方案吸金之行為，違反修正前銀行法
    第125條第1項後段之非法經營收受存款業務罪及違反多層次
    傳銷管理法第29條第1項之非法多層次傳銷罪等情，有上開
    判決在卷可參（見刑事判決卷第1至132頁、第243至345頁及
    本院卷㈠第535至544頁），上開犯罪事實，除有相關刑事判
    決附表一各編號所示投資人之證據資料外，並有張金素等3
    人於偵查、審理中之證述可佐。再者，馬勝集團投資方案之
    紅利獎金運作模式，必須藉由投資會員之組織不斷擴充，由
    先加入之投資人朋分後加入投資人所給付之投資款，即加入
    之投資人所取得動態收入來源，主要係基於介紹新投資人加
    入，而非基於推廣或銷售商品之合理市價，則勢須藉由組織
    之不斷發展始能維持經營，並因其組織底層之會員人數愈益
    增加，所需發放之獎金將快速累積，如此一來，該投資方案
    將因加入之人數漸多，終致無法繼續發放前揭動態獎金而無
    以為繼，故馬勝集團投資方案之動態獎金運作，違反多層次
    傳銷管理法第18條、公平交易法第23條規定所禁止之變質多
    層次傳銷方式，堪以認定。　
  ⒋張金素雖辯稱：其不認識徐國慶、張雅雯，伊非馬勝集團臺
    灣地區之負責人，其等投資馬勝集團之款項非伊經手，所受
    投資損害與伊無涉，伊毋庸負侵權行為損害賠償責任云云。
    然查：
　⑴徐國慶於偵查中證稱：其於102年7月11日經由前同事梁仕欣
    推薦加入馬勝外匯投資方案。梁仕欣說投資5000至3萬美元
    不等，每月可獲利百分之5至8間，1美元對34台幣，其陸續
    投資了五筆，第1筆5000美金，後面4筆都是3萬美金，換算
    台幣共425萬元，全部都是匯款，有些用利息點數抵掉，第
    一、二筆都是足額臺幣匯款，第一筆匯給張智淮，他是陳淑
    燕的兒子，第二筆匯給陳澄玄的媽媽江沂真，後面三筆就直
    接匯給梁仕欣，陳淑燕、張智淮、吳雯婷就其所知是梁仕欣
    的上線，梁仕欣一直邀請其參加陳澄玄舉辦的活動，這些上
    線應該都是陳淑燕、陳澄玄系統的。其有參加過102年11月2
    日在新竹煙波飯店舉行的說明會，當時其有看到張金素，也
    去過臺中潮港城。一開始的說明會都是張金素或陳澄玄舉辦
    的，後來都是吳雯婷自己舉辦的小型說明會，其提供的LINE
    紀錄中「Randy」就是梁仕欣。其都是將紅利點數繼續追加
    投資等語，有新北地檢署104年度他字第4340號104年10月1
    日訊問筆錄在卷可參（見本院卷㈠第449頁）。另張雅雯於偵
    查中證稱：「有參加馬勝集團外匯投資方案，102年7月間梁
    仕欣找我加入，梁仕欣說可以投資一千至三萬美元不等，我
    先投資一千美金，後來104年1月到期，因為梁仕欣於103年1
    2月6日有舉辦小型的說明會解說此方案，所以我又加碼與朋
    友合資投資2萬美金，一部分匯給梁仕欣，一部份匯給林冠
    璋，因為我用台幣跟林冠璋換馬勝的美金點數，才可以開戶
    ，所以我共投資2萬1千美金。」等語，亦有上開訊問筆錄在
    卷可參（見本院卷㈠第449至450頁），可知梁仕欣確有向徐
    國慶、張雅雯告知並介紹馬勝集團投資方案，並收受其等之
    投資款作為投資馬勝基金及AGL股票之用，梁仕欣已部分分
    擔馬勝集團非法收受存款、多層次傳銷之業務。　
  ⑵又梁仕欣於偵查中陳稱：有參加馬勝集團外匯投資方案，102
    年6月26日我去臺中找朋友吳雯婷吃飯，當晚吳雯婷的朋友
    陳澄玄也來找她吃飯，所以約了一起吃飯，當時陳澄玄講了
    馬勝這個投資案，我前前後後投了約500萬元，我的上線算
    是吳雯婷，因為她排序在我上面，但排線是陳澄玄排的，我
    後面還有很多人。...排線都是陳澄玄安排的。認識徐國慶
    、張雅雯，都是竹科的同事。有推薦徐國慶、張雅雯加入此
    投資方案，但一開始是徐國慶自己跑來問我的，我們在公司
    閒聊時會聊到這個投資案，不知道誰跟徐國慶講，徐國慶就
    跑來問我，我有告訴他我不清楚這個投資，這是有風險的，
    叫他自己要考慮，因為他來問我時我也才剛投資兩週而已。
    後來徐國慶有投資四筆，但我不清楚他本金拿出多少，我這
    邊有徐國慶投資的時間、金額（庭呈徐國慶投資資料一份）
    ，其中有一筆他是匯到我的帳戶，我再轉到陳澄玄的戶頭。
    張雅雯共投資兩次，第一次1000元美金，第二次是2萬美金
    ，都是匯給我，我再匯給吳雯婷，吳雯婷會再轉給陳澄玄。
    公司給張雅雯的美金點數她不要，所以她拿點數跟我換錢。
    介紹這些人加入，能從中賺到推薦獎金、組織獎金，公司會
    撥到我馬勝帳號，不多，總共加起來應該約幾萬元美金，因
    為我是整個線的最末端等語，有新北地檢署104年度他字第4
    340號104年11月5日訊問筆錄在卷可參（見本院卷㈠第451至4
    54頁）。堪認梁仕欣向徐國慶、張雅雯收取投資款後，再交
    給其上線吳雯婷、陳澄玄，其等3人間亦屬上下線關係，且
    得藉由多層次傳銷方式，於下線投資金額增加時得獲得組織
    獎金。　　
　⑶而張金素於系爭張金素等人刑事案件偵查中曾自承：Tina368
    y是我自己的帳戶，幾乎都沒有用，可以直接從組織圖上看
    到我業績來源都是來自左線的左線如此延伸下去，從TONY（
    即賈翔傑）那邊開始發展，所以我的業績來源主要都是TONY
    下面的投資人自然發展的，包括袁凱昌、陳子俊、陳澄玄、
    楊鎮魁及陳淑燕為主；SASA88也是我自己的帳戶，它的主要
    業績來源是來自右線的右線延伸下去，主要包括許思為、鄭
    健良（米糕）等人。會向我買點數的人，主要都是賈翔傑、
    袁凱昌、陳子俊、許思為、鄭健良、王文束、陳淑燕、陳麗
    珍、楊鎮魁、張濟茜，其他的人比較少等語，有104年7月21
    日法務部調查局臺北市調查處調查筆錄在卷可參（見本院卷
    ㈡第179至192頁）。且有如附表三所示證據可佐，足徵張金
    素確係馬勝集團在臺灣地區之負責人甚明，是其雖未與徐國
    慶、張雅雯直接往來，仍應就馬勝集團在臺違法吸金行為負
    侵權行為責任。
　⒌綜上，吳雯婷、梁仕欣均為徐國慶、張雅雯之上線，張金素
    為馬勝集團在臺灣地區之負責人甚明，其等共同參與或促成
    馬勝集團招攬會員及收受投資款項，或自己兼具會員即投資
    人身分，圖藉由下線繳納投資款以取得各種獎金得利，致投
    資人受有損害之行為人，其等所為均對馬勝集團招攬會員具
    相當助力，促成侵權行為之實施。從而，張金素縱未經手徐
    國慶、張雅雯之投資款或不認識徐國慶、張雅雯，並不影響
    徐國慶、張雅雯投資馬勝集團所受損害與其等間有因果關係
    之認定。依上說明，張金素等3人應負連帶賠償責任。
  ㈡徐國慶、張雅雯之侵權行為損害賠償請求權是否已罹於時效
    ？
　⒈按因侵權行為所生之損害賠償請求權，自請求權人知有損害
    及賠償義務人時起，2年間不行使而消滅，自有侵權行為時
    起，逾10年者亦同。時效完成後，債務人得拒絕給付，民法
    第197條第1項、第144條第1項分別定有明文。而所謂「知」
    有損害及賠償義務人，係指明知而言，亦即該請求權之消滅
    時效，應以請求權人實際知悉損害及賠償義務人時起算。又
    所謂知有損害，非僅指單純知有損害而言，其因而受損害之
    他人行為為侵權行為，亦須一併知之，若僅知受損害及行為
    人，而不知其行為之為侵權行為，則無從本於侵權行為請求
    賠償，時效即無從進行。另如當事人間就「知」之時間有所
    爭執，應由賠償義務人就請求權人知悉在前之事實，負舉證
    責任。
  ⒉張金素為時效抗辯拒絕給付，無非係以：徐國慶、張雅雯投
    入資金時即知馬勝集團非銀行，收受投資款及投資人非以銷
    售商品為主要收入來源，故侵權行為損害賠償時效應自徐國
    慶、張雅雯投資之102年7月間起算，故其等於106年5月底始
    提起本件訴訟，已逾侵權行為之2年時效云云。然查徐國慶
    、張雅雯給付投資款時縱得知其所投資之馬勝基金非銀行，
    惟並不當然於斯時即知悉張金素等3人係違法吸取資金之侵
    權行為致受有損害及賠償義務人，張金素復未舉證證明上訴
    人於起訴前知有損害及賠償義務人已逾2年，其等所為時效
    抗辯，自不足取。況依一般社會常情，徐國慶、張雅雯給付
    投資款時應非知悉張金素等3人違法之情事，否則斯時豈可
    能匯款投資，自難以徐國慶、張雅雯於匯款斯時即已知悉張
    金素等3人有非法吸金之情事而有違反銀行法等規定之侵權
    行為及賠償義務人究係何人。故張金素以其等給付投資款時
    即起算時效，並為時效抗辯，顯屬無據。 　　
  ⒊又徐國慶、張雅雯主張：馬勝集團涉及非法吸金一案係於104
    年5月28日始遭新北地檢署查獲，並經媒體報導，然梁仕欣
    及吳雯婷仍不斷以LINE群組安撫伊等及其他投資人，並宣稱
    這只是張金素個人行為，與公司無涉，新聞報導有所不實，
    並教導群組成員注意用詞，說明馬勝非固定配息，不可用「
    利息」介紹，以免觸犯銀行法，並澄清公司沒問題，表示馬
    勝、AGL已走入歷史，開始轉為對投資人推銷ROGP股票，需
    耐心等待公司上市，公司將於105年2月間上市，且馬勝金融
    集團甚至於104年7月4日於聯合報刊登全版廣告，澄清其係
    合法之基金管理公司，並稱投資者仍持續取得交易回報云云
    ，然隨著公司原訂上市期日即105年2月26日，ROGP公司並未
    上市，徐國慶、張雅雯始陸續知悉張金素等3人遭新北地檢
    以涉犯銀行法、多層次傳銷管理法、洗錢防制法等罪於104
    年9月14日、105年2月26日及105年12月22日提起公訴在案，
    方確知被害之事實及賠償義務人之身分等情，並提出新北地
    檢署起訴書、追加起訴書三份、AGL股權文件、「皇家股東
    群組」群組對話截圖、馬勝集團於聯合報刊登之公告為憑可
    參(見司促卷第6至51頁、原審卷㈡第73頁、本院卷㈠第565頁)
    。堪認徐國慶、張雅雯主張其於105年2月26日始知張金素等
    3人涉有違反銀行法、多層次傳銷管理法之侵權行為，而開
    始起算2年之時效期間，並未逾侵權行為損害賠償請求權2年
    之時效期間。縱認馬勝集團涉嫌違法之情事於104年5月28日
    曾經媒體報導，然上訴人於105年6月17日已提出本件支付命
    令聲請狀（見司促卷第1頁原法院之收狀日期戳章），亦未
    逾2年之時效期間。　
　㈢另按基於同一原因事實受有損害並受有利益者，其請求之賠
    償金額，應扣除所受之利益，為民法第216條之1所明定。又
    損害賠償，除法律另有規定或契約另有訂定外，應以填補債
    權人所受損害及所失利益為限，民法第216 條第1 項亦有明
    文。故同一事實，一方使債權人受有損害，一方又使債權人
    受有利益者，應於所受之損害內，扣抵所受之利益，必其損
    益相抵之結果尚有損害，始應由債務人負賠償責任。本件徐
    國慶實際交付投資款303萬元，嗣後已領回共計16萬5,000元
    ，張雅雯實際交付43萬8,455元，已領得11萬6,500元等情，
    為其等所不爭執，是其等基於同一原因事實，受有損害並受
    有利益，扣除所受利益後，徐國慶、張雅雯所受實際損害即
    前開投資款與所受領紅利款項之差額，分別為286萬5,000元
    (計算式：3,030,000－165,000＝2,865,000)，32萬1,955元(
    計算式：438,455－116,500＝321,955)。 
  ㈣綜上所述，張金素等3人既共同收受投資並約定給付與本金顯
    不相當之紅利，顯違反銀行法及多層次傳銷管理法規定，違
    法經營銀行業務，並致徐國慶、張雅雯受有前揭款項之損害
    ，依上說明，該非法吸收存款行為及不正當傳銷方法，均係
    違反保護他人之法律，屬民法第184條第2項之侵權行為。且
    徐國慶、張雅雯因張金素等3人上開共同不法行為而交付投
    資款項，致受有上開286萬5,000元、32萬1,955元之實際財
    產上損失，該損失與其等違反銀行法及多層次傳銷管理法之
    不法行為，具有相當因果關係。則徐國慶、張雅雯依民法第
    184條第2項、第185條規定，請求張金素等3人連帶賠償286
    萬5,000元、32萬1,955元，自屬有據。
　㈤另按連帶債務人中之一人為清償而債務消滅者，他債務人亦
    同免其責任；債權人向連帶債務人中之一人免除債務，而無
    消滅全部債務之意思表示者，除該債務人應分擔之部分外，
    他債務人仍不免其責任；民法第274條、第276條第1項定有
    明文。又債權人與連帶債務人中之一人成立和解，如無消滅
    其他債務人連帶賠償債務之意思，而其同意債權人賠償金額
    如超過依法應分擔額者，因債權人就該連帶債務人應分擔之
    部分，並無作何免除，對他債務人而言，固僅生相對之效力
    而無前開民法第276 條第1 項規定之適用，但其同意賠償金
    額如低於依法應分擔額時，該差額部分，即因債權人對其應
    分擔部分之免除而有前開條項規定之適用，並對他債務人發
    生絕對之效力（最高法院94年度台上字第614 號、98年度台
    抗字第200號裁判意旨參照）。準此，債權人與連帶債務人
    中之一人成立和解之賠償金額超過依法應分擔額，則依民法
    第279條規定之相對效力辦理；賠償金額如低於依法應分擔
    額，且該連帶債務人已給付和解金額時，債權人對其他連帶
    債務人請求之金額應扣除該連帶債務人之應分擔額。經查：
    　
  ⒈徐國慶、張雅雯原得請求張金素、吳雯婷、梁仕欣與共同侵權行為人陳澄玄連帶賠償286萬5,000元、32萬1,955元。然按連帶債務人相互間，除法律另有規定或契約另有訂定外，應平均分擔義務，民法第280條前段定有明文。又民法第217條規定，含有「凡對於損害之發生或擴大與有原因力與責任時，應依其原因力之強弱與有過失之輕重分擔損害」之基本思想，合於公平原則，故不限於被害人向加害人求償時，始有其適用餘地，而關於有內部求償權之共同侵權行為連帶債務人間之分擔義務，民法雖未設規定，然被害人和加害人共同造成損害，依照原因力強弱負責；加害人和加害人間內部求償，亦應本此原則適用始稱公平，自應類推適用民法第217條關於與有過失之規定，依各加害行為對損害之原因力及與有過失之輕重程度，以定各連帶債務人應分擔之義務，始屬公允合理。本院審酌張金素為統籌負責馬勝集團在台運作，為臺灣地區之負責人，且在臺北市中山區民權西路租設辦公處所，做為收受及保管投資人或集團上線成員交付投資款項之處所，並發展組織、召開說明會藉以誘使投資人繼續參與並招攬下線進行投資等情，其應歸責之程度應為最重；梁仕欣則向徐國慶、張雅雯招攬並介紹馬勝集團投資方案，並收受其等投資款後，再由梁仕欣將投資款轉匯款給上線吳雯婷、陳澄玄，是以其等所共同為上開侵權行為，對於徐國慶、張雅雯發生本件損害結果之原因力及程度而言，確有輕重之別，因認其等之內部分擔比例應以張金素負擔50%、梁仕欣負擔30%、吳雯婷及陳澄玄各負擔10%，較為公平適當。
　⒉張雅雯因本件違反銀行法侵權行為受有上開32萬1,955元之損
    害，並與吳雯婷、梁仕欣以25萬元達成調解、與陳澄玄以3
    萬元達成和解，且無消滅全部債務之意，有調解筆錄、和解
    書在卷可參（見本院卷㈠第389頁、卷㈡第201至202頁）。而
    梁仕欣、吳雯婷之應分攤額為9萬6,587元、3萬2,196元（計
    算式：321,955×30%＝96,587；321,955元×10%＝32,196，小數
    點以下四捨五入，下同），合計為12萬8,783元（計算式：9
    6,587＋32,196＝128,783），其等賠償25萬元之金額已超過其
    等應分攤之金額；陳澄玄之應分攤額為3萬2,196元（計算式
    ：321,955元×10%＝32,196），其因和解賠償3萬元之金額低
    於其等應分擔之3萬2,196元，該差額即因張雅雯對陳澄玄應
    分擔部分之免除而對張金素發生絕對之效力，使張金素就該
    部分差額亦同免責任。又張雅雯自陳已分別取得此部分調解
    、和解金25萬元、3萬元等語（見本院卷㈡第214頁），且其
    就張金素應分攤部分，並無作任何免除，自不影響張金素之
    賠償責任。故張雅雯扣除前開與吳雯婷、梁仕欣調解獲償之
    25萬元，陳澄玄之內部應分擔金額3萬2,196元，請求張金素
    就其餘損害3萬9,759元（計算式：321,955－250,000－32,196
    ＝39,759），負侵權行為損害賠償責任，自屬有據，逾此金
    額之請求，即屬無據。
  ⒊另徐國慶因本件違反銀行法侵權行為受有上開286萬5,000元
    之損害，嗣與吳雯婷、梁仕欣以180萬元達成調解，且並無
    消滅全部債務之意，有上開調解筆錄在卷可參（見本院卷㈠
    第389頁），而梁仕欣、吳雯婷之應分攤額為85萬9,500元、
    28萬6,500元（計算式：2,865,000×30%＝859,500；2,865,00
    0元×10%＝286,500），故梁仕欣、吳雯婷之應分攤額合計為1
    14萬6,000元（計算式：859,500＋286,500＝1,146,000），其
    等因調解賠償180萬元之金額已超過其等上開應分攤之114萬
    6,000元。故徐國慶扣除前開調解獲償之180萬元，請求張金
    素就其餘損害106萬5,000元（計算式：2,865,000－1,800,00
    0＝1,065,000），負侵權行為損害賠償責任，自屬有據，逾
    此金額之請求，亦屬無據。
　㈥末按給付無確定期限者，債務人於債權人得請求給付時，經
    其催告而未為給付，自受催告時起，負遲延責任。其經債權
    人起訴而送達訴狀，或依督促程序送達支付命令，或為其他
    相類之行為者，與催告有同一之效力。遲延之債務，以支付
    金錢為標的者，債權人得請求依法定利率計算之遲延利息。
    應付利息之債務，其利率未經約定，亦無法律可據者，週年
    利率為百分之5，民法第229條第2項、第233條第1項本文、
    第203條定有明文。查本件支付命令聲請狀繕本已於105年7
    月27日寄存送達在張金素住所地派出所，有送達證書在卷可
    稽（送達證書見司促卷第79頁），經10日即105年8月6日生
    送達效力，則依上開規定，徐國慶、張雅雯自得請求自支付
    命令聲請狀繕本送達翌日即105年8月7日起至清償日止，按
    年息5％計算之利息。 
六、從而，徐國慶、張雅雯依侵權行為法律關係，請求張金素賠
    償106萬5,000元、3萬9,759元，及均自105年8月7日起至清
    償日止，按年息5％計算之利息，為有理由，應予准許，逾此
    部分之請求，則不應准許。原審僅判命張金素給付徐國慶68
    萬1,700元本息，就徐國慶上開應准許金額中之38萬3,300元
    部分，為其敗訴之判決，尚有未洽，徐國慶上訴意旨求予廢
    棄改判，為有理由，爰由本院予以廢棄改判如主文第二項所
    示。張金素就徐國慶經原審判決准許部分上訴，指摘原判決
    不當，求予廢棄，非有理由。另原審就張雅雯部分超過上開
    應准許部分(計算式：68萬0,000－3萬9,759＝64萬0,241)，為
    張金素敗訴之判決，並為假執行之宣告，自有未洽，張金素
    就指摘此部分原判決不當，求予廢棄改判，為有理由，爰由
    本院予以廢棄改判如主文第三項所示。至本院命張金素給付
    部分未逾150萬元，不得上訴第三審，無宣告假執行之必要
    ，併此敘明。
七、本件事證已臻明確，兩造其餘主張及所用之證據，經本院斟
    酌後，均認不足以影響本判決之結果，爰不再逐一論列，附
    此敘明。 　　
八、據上論結，本件徐國慶上訴為有理由、張金素上訴為一部有
    理由、一部無理由，判決如主文。 　　
中　　華　　民　　國　　110 　年　　3 　　月　　23　　日
                  民事第十七庭  
                      審判長法  官  黃雯惠
                            法  官  華奕超
                            法  官  林佑珊
正本係照原本作成。
不得上訴。
中　　華　　民　　國　　110 　年　　3 　　月　　24　　日

  　　　　　　　　　　　　　書記官  戴伯勳
　　　　　　　　　　　　　
附表一：徐國慶交付投資款之明細（見本院卷㈠第365至373頁）
項次 日期 項目 金額 (新臺幣/元)  交付方式 證據 備註 ⒈ 102年7月16日 馬勝基金 165,000  匯款至梁仕欣指定之張智淮郵局帳戶 ⒈匯款紀錄（見原審卷㈡第65頁）。 ⒉line對話紀錄（見原審卷㈡第66頁） 張智淮已返還徐國慶165,000元 ⒉ 103年2月24日 馬勝基金 1,020,000 500,000 匯款至梁仕欣指定之其母江沂真郵局帳戶 ⒈匯款紀錄（見原審卷㈡第66至67頁）。 ⒉line對話紀錄（見原審卷㈡第67頁）      520,000    ⒊ 103年11月16日 馬勝基金 1,020,000 324,000 給付現金。 ⒈徐國慶帳戶明細（見原審卷㈡第121頁）。 ⒉徐國慶之母溫慧玲帳戶明細（見原審卷㈡第126頁）。      696,000 以馬勝集團應給之紅利投入。   ⒋ 103年12月23日 馬勝基金 1,020,000 448,800 匯款至梁仕欣渣打銀行台南分行帳戶。 ⒈匯款紀錄（見原審卷㈡第77頁、原審105司促10304號卷第42頁）。 ⒉line對話紀錄（見原審卷㈡第85頁）。      499,200 給付現金。       72,000 以馬勝帳戶內之紅利點數投入。   ⒌ 104年4月22日 馬勝基金 1,020,000 232,900  匯款元至梁仕欣渣打銀行台南分行帳戶。 ⒈匯款紀錄（見原審卷㈡第78頁、原審105司促10304號卷第43頁）。 ⒉徐國慶帳戶明細（見原審卷㈡第125頁） ⒊line對話紀錄（見原審卷㈡第86頁）      340,100 給付現金。       447,000 以馬勝帳戶內之紅利點數投入。   合計   4,245,000     實際給付金額合計3,030,000元 (計算式：165,000+500,000+520,000+324,000+448,800+499,200+232,900+340,100₌3,030,000)   實際給付金額合計3,030,000元，扣除已收受165,500元＝2,865,000元 

附表二：張雅雯交付投資款之明細（見本院卷㈠第375至377頁）
項次 日期 項目 金額 (新臺幣/元)  交付方式 收受現金紅利 證據 ⒈ 102年7月間 馬勝基金 33,000  匯款至梁仕欣渣打銀行台南分行帳戶。 15,300元 梁仕欣不爭執（見原審卷㈠第47頁、本院卷㈠第159頁） ⒉ 104年1月18日 馬勝基金 680,000 224,570 匯款至梁仕欣渣打銀行台南分行帳戶。  ⒈42,000元 　（張雅雯取得33,000元，廖永正取得9,000元。） ⒉86,800元 　（張雅雯取得68,200元，廖永正取得18,600元。） ⒈Line對話紀錄：原審卷㈡第129、144頁。 ⒉匯款紀錄（見原審卷㈡第47頁） ⒊Line對話紀錄、e-mail（見本院卷㈠第243至245頁）     180,885 匯款予梁仕欣指定之林冠璋。   ⒈匯款紀錄（見本院卷㈠第189頁） ⒉Line對話紀錄、e-mail（見本院卷㈠第243至245頁）     (美金） 2,530 ⒊以馬勝帳戶中之紅利點數投入： ⑴第一次投資帳戶內剩餘之1,030美金馬勝點數。 ⑵梁仕欣將其應取得之推薦獎金1,500美金退予張雅雯。   合計   713,000 實際給付金額合計438,455元 （計算式：33,000₊224,570₊180,885₌438,455）  116,500 實際給付金額合計438,455元，扣除已收受之116,500元＝321,955元 
　
附表三：
 證據 張金素 1.陳子俊陳述：「(問：國內最高層領導是誰？)答：投資比較早的會員。就是LISA姐，叫張金素。有事我就是找他(見新北地檢署104年度他字第2434號訊問筆錄，本院卷㈠第517至520頁) 2.李子豪陳述：「(問：馬勝集團組織架構？內部成員如何分工？)答：我只聽張金素的指令做事，我只知道張金素是在台灣最資深的投資會員，至於他上面是否還有老闆我不清楚，另外我還知道一些資深的投資會員，像是TONY（賈翔傑）、陳子俊、廖泰宇等人，TONY也會授課，至於陳子俊則是在我授完課後上台分享投資心得的人，詳細內部成員分工我真的不清楚，我只知他們都是投資會員，我不知道他們是否有業務分工」(見法務部調查局臺北市調查處【下稱臺北市調查處】104年5月26日調查局筆錄，本院卷㈠第544至548頁) 3.陳淑燕陳述：「(問：馬勝集團組織架構？內部成員如何分工？)答：據我所知，馬勝集團在台灣最高負責人是張金素（英文名LISA）張金素再去招攬相關人員，至於馬勝集團組織架構及內部成員如何分工我不清楚。(問：馬勝集團在全臺各地有多少據點？各處負責人各為何人？)答：馬勝集團在台灣的業務初期是由張金素負責開展的，張金素會負責台北、台中、高雄等地開說明會，說明會後就有人陸續加入投資，但只有在台北設辦公室，至於地點我不知道，我只知道賈翔傑（TONY）是說明會講師、陳子俊（綽號十二少）是我的推薦人，至於各處負責人我不清楚。」(見法務部調查局臺中市調查處104年5月28日調查筆錄，本院卷㈠第549至552頁) 4.陳姿尹陳述：「(問：馬勝集團在台灣最高負責人是誰？)答：LISA姐，就是張金素，但他後來有沒有改名我不知道」(見臺北市調查處104年5月28日調查筆錄，本院卷㈠第553至556頁) 5.陳澄玄陳述：「(問：你是否在觀望張金素它們是否被重判再決定是否要回來？)答：我的想法很天真認為我只是張金素數萬會員中之一人，且我組織發展不是以臺灣為主，是以大陸為主。」、(問：所以張金素是否就是馬勝在台灣實際負責人？)答：我不知道張金素上線是誰，但就我知道每次與公司對口都是張金素，辦活動、會議都是張金素跟我們講，我們就是配合張金素，連去多少人都是張金素規定，我們去香港、馬來西亞可以去多少人都是張金素規定。」(見新北地檢署105年度偵101第10890號案件訊問筆錄，本院卷㈠第557至564頁)